【裁判字號】    99,訴,888
【裁判日期】    991018
【裁判案由】    確認買賣關係不存在
【裁判全文】
臺灣桃園地方法院民事判決               99年度訴字第888號
原      告  台新國際商業銀行股份有限公司
法定代理人  甲○○
訴訟代理人  丁○○
被      告  丙○○
            乙○○
上列當事人間確認買賣關係不存在事件，於民國99年10月4 日言
詞辯論終結，本院判決如下：
    主      文
確認被告丙○○、乙○○就坐落桃園縣中壢市○○段八七一之六
三地號土地（權利範圍：10000 之134 ）及其上同段二三七五建
號建物（權利範圍：全部，門牌：桃園縣中壢市○○街31號2 樓
【含共有二四二七、二四二九建號】）之買賣契約不存在。
被告乙○○應將上開土地及建物，於民國九十三年六月二十三日
以買賣為原因所為之所有權登記予以塗銷，回復為被告丙○○名
義。
訴訟費用由被告負擔。
    事實及理由
一、原告主張略以：
（一）緣訴外人陳德以群達電子有限公司名義邀同被告丙○○
      、訴外人陳美珠於民國（下同）93年1 月9 日向原告借款
      新台幣（下同）8,000,000 元，惟訴外人與被告丙○○等
      人自93年5 月份起即未依約繳付本息，嗣經原告向鈞院聲
      請民事本票裁定，向被告丙○○與訴外人等追討卻毫無所
      獲，迄今尚餘本金6,000,000 元整及自93年5 月14日起至
      清償日止，按年息10% 計算之利息迄未清償。
（二）茲因原告為促請被告丙○○處理前開債務，遂調閱渠等之
      財產資料；豈料，被告丙○○竟於93年6 月23日與被告乙
      ○○通謀，就丙○○所有坐落：桃園縣中壢市○○段871
      之63地號（持份134/10000 ）及其上2375建號建物（全部
      ）即門牌號碼為桃園縣中壢市○○街31號2 樓（下稱係爭
      房地），而為虛偽之買賣契約行為，並於93年6 月23日以
      賣賣為原因移轉登記予被告乙○○所有，顯見被告丙○○
      與乙○○藉此移轉登記規避原告之追索。按一般常情不動
      產所有權移轉後，應一併變更原抵押權設定義務人為受讓
      人，惟本件被告二人於係爭房地辦理所有權移轉登記後，
      設定義務人仍為被告丙○○，且其戶籍仍設於此，有違一
      般交易習慣，被告間之買賣顯係虛偽意思表示已無庸置疑
      。依民法第87條第1 項前段規定，其買賣行為無效，買賣
      關係自始不存在。
（三）按無效法律行為之當事人，於行為當時知其無效，或可得
      而知者，應負回復原狀或損害賠償之責任。又債務人怠於
      行使其權利時，債權人因保全債權，得以自己之名義，行
      使其權利。但專屬於債務人本身者，不在此限。民法第11
      3 條、第242 條第1 項分別定有明文。被告間之買賣關係
      及所有權移轉行為若為通謀虛偽意思，則依民法113 條之
      規定應回復原狀，故本件系爭房地所有權應仍屬於被告丙
      ○○所有，爰依民法第242 條代位被告丙○○之權利，請
      求依民法第113 條之規定回復登記於被告丙○○名下所有
      。
（四）縱前述先位聲明不成立，惟另依民法第244 條第2 項規定
      ，債務人之有償行為有害及債權者，債權人得聲請法院撤
      銷之，故請求法院命被告提出合理買賣價金、買賣資金來
      源、買賣價金流向明細等資料以證明買賣事實。另債務人
      丙○○於負債期間曾求助於其家人，故被告乙○○對丙○
      ○之財務狀況應無不知情之理，又債務人仍居住於該系爭
      房地，且抵押權債務人仍登記為丙○○，此有違一般交易
      慣例之事實亦可窺知買受人並無所有之意思，而移轉時點
      又為丙○○債務逾期履行困難之後，其移轉之意圖乃為脫
      產以避免遭債權人強制執行至為明顯，故難謂債務人丙○
      ○與其前夫即買受人乙○○之間無脫產之惡意。綜上，爰
      依法提起本件訴訟，並聲明：1.先位聲明：如主文所示。
      2.備位聲明：被告間就系爭房地所有權之買賣債權行為及
      移轉所有權之物權行為均應予撤銷。被告乙○○就前揭不
      動產之所有權移轉登記應回復登記為丙○○所有。
二、被告答辯：渠等之買賣契約是真實的，乙○○總共給付了90
    幾萬元，抵押權之義務人確實還是丙○○，但繳款的是乙○
    ○。價金不是一次給付，而是陸陸續續給付。故原告之訴顯
    無理由，應予駁回，並答辯聲明：原告之訴駁回，訴訟費用
    由原告負擔。
三、原告起訴主張對被告丙○○有6,000,000 元之債權，此有本
    院93年度執喜字第22502 號債權憑證、本票影本各乙份在卷
    可稽，而被告丙○○亦不否認其真正，堪信原告主張為真實
    。
四、原告另主張被告丙○○於93年6 月23日以買賣為原因將係爭
    土地及建物所以權移轉給被告乙○○之行為，雙方乃是通謀
    虛偽之意思表示為無效之行為；被告等並以前詞為辯解。經
    查：
（一）係爭房地被告丙○○於93年6 月23日以買賣原因移轉登記
      於被告乙○○，此有土地、建物謄本及桃園縣中壢地政事
      務所函覆之買賣登記案資料在卷可稽。
（二）原告對於丙○○、群達電子有限公司之債權，經台北地方
      法院以93年度北簡字第28278 號宣示判決筆錄及確定證明
      書確定，並向本院聲請強制執行（95年11月21日）但執行
      無效果，經本院發給債權憑證結案。但被告丙○○確於93
      年6 月23日將係爭房地出賣於被告乙○○，可見被告丙○
      ○於接獲台北地方法院93年度北簡字第28278 號傳票時，
      即知將被原告要求清償債務，而將係爭房地出售予被乙○
      ○即其前夫，顯見被告丙○○係在出脫財產，以避免原告
      之求償。
（三）按一般常情不動產所有權移轉後，應一併變更原抵押權設
      定義務人為受讓人，惟本件被告二人於係爭房地辦理所有
      權移轉登記後，設定義務人仍為被告丙○○，有違一般交
      易習慣；再者，就兩造間價金如何給付，被告丙○○竟然
      回答只要伊有需要，才跟乙○○拿，且雙方並沒有簽收任
      何單據，被告雙方如何避免將來對於價金給付多少及是否
      給付完畢之爭執，可見被告兩造間並無任何證據足證確實
      有買賣價金之給付，足見被告間並無積極證據證明就係爭
      房地確實有存有買賣關係。可見兩造間就係爭房地之買買
      關係係虛偽不存在。
（四）按「表意人與相對人通謀而為虛偽意思表示者，其意思表
      示無效。但不得以其無效對抗善意第三人」，「無效法律
      行為之當事人，於行為當時知其無效，或可得而知者，應
      負回復原狀或損害賠償之責任」，「債務人怠於行使其權
      利時，債權人因保全債權，得以自己之名義，行使其權利
      。但專屬於債務人本身者，不在此限」，民法第87條第1
      項、第113 條、第242 條定有明文。如前所述，被告間係
      基於通謀之虛偽意思表示，以買賣為原因辦理系爭房地之
      所有權移轉登記。從而，原告依據前開規定，請求確認被
      告間就系爭房地之買賣契約不存在，及請求被告乙○○應
      將系爭房地於93年6 月23日以買賣為原因所為之所有權登
      記予以塗銷，回復為被告丙○○名義，為有理由，應予准
      許。
五、綜上所述，原告請求確認被告被告間就係爭房地之買賣契約
    不存在。被告乙○○應將上開土地及建物，於93年6 月23日
    以買賣為原因所為之所有權登記予以塗銷，回復為被告丙○
    ○名義，均為有理由，應予准許。
六、本件事證已臻明確，原告其餘之攻擊防禦方法及所提之證
      據，經審酌後認均無礙判決之結果，爰不予一一論述。
據上論結，原告之訴為有理由，依民事訴訟法第78條、第85條第
1項 ，判決如主文。
中    華    民    國    99    年    10    月    18    日
                  民事第三庭    法  官  張益銘
以上正本係照原本作成
如對本判決上訴，須於判決送達後 20 日內向本院提出上訴狀。
如委任律師提起上訴者，應一併繳納上訴審裁判費。
中    華    民    國    99    年    10    月    18    日
                            書記官  郭玉芬

司法院資訊處製作；財團法人民間司法改革基金會備份。
